臺灣高等法院民事判決
111年度勞上字第31號
上  訴  人  財團法人台灣林登山社會福利基金會

法定代理人  林伯翰  
訴訟代理人  林忠正  

被 上訴 人  蔡明燁  

訴訟代理人  陳興邦律師
上列當事人間確認懲戒處分無效事件，上訴人對於中華民國110
年12月29日臺灣臺北地方法院110年度勞訴字第283號第一審判決
提起上訴，本院於111年8月9日言詞辯論終結，判決如下：
    主  文
上訴駁回。
第二審訴訟費用由上訴人負擔。
    事實及理由
一、被上訴人起訴主張：伊自民國86年6月20日起任職於上訴人
    ，擔任會務人員。上訴人於110年6月3日以伊110年5月24日
    在上訴人微信群組（下稱系爭群組）公開侮辱上訴人執行長
    林偉澤（下稱林偉澤）心態有問題為由，原依上訴人人事管
    理規章第捌項獎懲辦法（下稱系爭獎懲辦法）第9條第1款規
    定免職，經林偉澤裁示減為記大過1次之懲戒處分（下稱系
    爭處分）。但系爭處分不符合系爭獎懲辦法第9條第1款「重
    大侮辱」之要件，亦未給予伊答辯機會，而林偉澤為事件當
    事人，對系爭處分理應迴避而未迴避，並參與作成系爭處分
    ，且伊於110年6月18日發覺系爭處分張貼在辦公室公告欄，
    伊於同月22日提出申訴，經上訴人於同月28日通知不予受理
    ，故系爭處分有前開實體上及程序上瑕疵，應為無效。爰先
    位求為確認系爭處分無效，備位求為命上訴人應撤銷系爭處
    分之判決。
二、上訴人則以：伊顧問林忠正（下稱林忠正）原係依系爭獎懲
    辦法第9條第1款「對於公司負責人、各級主管或其他員工及
    其家屬，為重大侮辱」，對被上訴人作成免職處分之建議，
    但伊董事長林伯翰（下稱林伯翰）及林偉澤並未同意，最終
    是依據系爭獎懲辦法第10條第2款「工作懈怠致使工作延遲
    」，因被上訴人不執行防疫整潔工作，故予以記大過處分，
    系爭處分並無違反明確性及比例原則之虞等語，資為抗辯。
三、本件經原審判決確認上訴人110年6月3日對被上訴人所為大
    過乙次之懲戒處分無效。上訴人不服，提起上訴，並上訴聲
    明：⑴原判決廢棄。⑵被上訴人在第一審之訴駁回。被上訴人
    則答辯聲明：上訴駁回。   
四、兩造不爭執之事實（見本院卷第246頁）：
  ㈠被上訴人自86年6月20日起任職上訴人，擔任會務人員，現仍
    在職中。林偉澤為上訴人執行長。
  ㈡系爭群組於110年5月24日有如原審卷第87至93頁之對話，其
    中被上訴人名稱為「基金會公務手機」，林偉澤名稱為
　　「Jack老闆」。
  ㈢林忠正於110年6月3日填寫「員工獎/懲/調建議申請單」，以
    「諮詢勞動部是員工的權利，不需要公開主張。5/24（一）
    蔡明燁在微信群組公開侮辱執行長心態有問題，就不是員工
    的權利，依獎懲辦法第9條第1項（第1款之誤載）免職。經
    執行長裁示減為記大過一次，以示薄懲」之事由，建議對被
    上訴人記大過1次，並檢附5月24日系爭群組截圖作為證明文
    件，經林偉澤核示後由林伯翰於110年6月18日核准。
  ㈣被上訴人於110年6月18日發覺系爭處分張貼於辦公室公告欄
    ，於同月22日提出申訴，上訴人於同月28日以電子郵件通知
    被上訴人申訴不予受理。
五、得心證之理由：
　㈠系爭獎懲辦法第9條第1款規定：「有下列情事之一者，本公
    司得不經預告，隨時予以免職，並得視情節之輕重，依法究
    辦：一、對於公司負責人、各級主管或其他員工及其家屬，
    為恐嚇、強暴脅迫或重大侮辱者」（見原審卷第195頁）。
    上訴人110年6月3日員工獎/懲/調建議申請單記載：「事由
    說明：諮詢勞動部是員工的權利，不需要公開主張。5/24（
    一）蔡明燁在微信群組公開侮辱執行長心態有問題，就不是
    員工的權利，依獎懲辦法第9條第1項（第1款之誤載）免職
    。經執行長裁示減為記大過一次，以示薄懲」等語（見原審
    卷第137頁），乃依系爭獎懲辦法第9條第1款規定，對被上
    訴人作成系爭處分。惟觀諸系爭群組110年5月24日對話內容
    ，上訴人對林偉澤所稱：「我去諮詢勞動部是我的權利，恐
    懼是你自己的心態問題」等語（見原審卷第147頁），縱出
    於較不客氣之口吻，但並未有何貶抑林偉澤人格之字樣，自
    難認屬系爭獎懲辦法第9條第1款規定之重大侮辱，上訴人亦
    自承此與系爭獎懲辦法第9條第1款規定不符（見本院卷第28
    3頁），則上訴人依系爭獎懲辦法第9條第1款規定對被上訴
    人作成系爭處分，即非有據。
　㈡至上訴人於本院雖改稱：伊最終是依據系爭獎懲辦法第10條
    第2款「工作懈怠致使工作延遲」，因被上訴人不執行防疫
    整潔工作，故予以記大過處分云云。惟勞基法第11條、第12
    條分別規定雇主之法定解僱事由，為使勞工適當地知悉其所
    可能面臨之法律關係的變動，雇主基於誠信原則應有告知勞
    工其被解僱事由之義務，基於保護勞工之意旨，雇主不得隨
    意改列其解僱事由，同理，雇主亦不得於原先列於解僱通知
    書上之事由，於訴訟上為變更再加以主張（最高法院95年度
    台上字第2720號判決、101年度台上字第366號判決意旨參照
    ），基於同一法理，雇主依工作規則懲戒勞工時，為使勞工
    適當地知悉其所可能面臨之懲戒處分，雇主基於誠信原則，
    並基於保護勞工之意旨，不得隨意改列其懲戒事由，亦不得
    於原先列於懲戒書面上之事由，於訴訟上為變更再加以主張
    。經查，上訴人在110年6月3日員工獎/懲/調建議申請單係
    依系爭獎懲辦法第9條第1款規定對被上訴人作成系爭處分，
    但上訴人於本院審理中改依系爭獎懲辦法第10條第2款規定
    作為懲戒事由（見本院卷第85頁），依上說明，為使勞工適
    當地知悉其所可能面臨之懲戒處分，雇主基於誠信原則，並
    基於保護勞工之意旨，不得於原先列於懲戒書面上之事由，
    於訴訟上為變更再加以主張，故上訴人於本院改依系爭獎懲
    辦法第10條第2款規定作為懲戒事由，於法無據，並非可採
    。
　㈢從而，被上訴人先位之訴訴請確認上訴人110年6月3日對被上
    訴人所為之系爭處分無效，洵屬有據。被上訴人先位之訴既
    為有理由，則其備位之訴是否有理由即無探究之必要，併予
    敘明。
六、綜上所述，被上訴人訴請確認上訴人110年6月3日對被上訴
    人所為之系爭處分無效，為有理由，應予准許。原審為上訴
    人敗訴之判決，核無不合。上訴意旨指摘原判決不當，求予
    廢棄改判，為無理由，應予駁回。
七、本件事證已臻明確，兩造其餘攻擊防禦方法及未經援用之證
    據，經核與判決之結果不生影響，爰不逐一論述，附此敘明
    。　　
八、據上論結，本件上訴為無理由。依民事訴訟法第449條第1項
    、第78條，判決如主文。　　　　
中　　華　　民　　國　　111 　年　　9 　　月　　6 　　日
                    勞動法庭
                      審判長法  官  何君豪
                            法  官  高明德
                            法  官  張文毓
正本係照原本作成。
如不服本判決，應於收受送達後20日內向本院提出上訴書狀，其
未表明上訴理由者，應於提出上訴後20日內向本院補提理由書狀
（均須按他造當事人之人數附繕本）上訴時應提出委任律師或具
有律師資格之人之委任狀；委任有律師資格者，另應附具律師資
格證書及釋明委任人與受任人有民事訴訟法第466 條之1第1項但
書或第2項所定關係之釋明文書影本。如委任律師提起上訴者，
應一併繳納上訴審裁判費。
中　　華　　民　　國　　111 　年　　9 　　月　　6 　　日

                            書記官  劉文珠